ACORDAO-COMPLETO-2513278

ACÓRDÃO 1376/2022 ATA 8/2022 - SEGUNDA CÂMARA

Vistos, relatados e discutidos estes autos de Tomada de Contas Especial instaurada pela Fundação Nacional de Saúde (Funasa/PA) , em desfavor da Sra. Adriana Pereira da Silva, ex-prefeita do município de Curuá/PA, gestão 2012-2016, em razão de irregularidades na execução física e financeira do Termo de Compromisso/Programa de Aceleração do Crescimento TC/PAC 0218/2008 (Siafi 649003) , firmado entre a Funasa e o município referido, conforme plano de trabalho (peça 1, 18-22) , e que tinha por objeto a implantação do Sistema de Abastecimento de Água nos logradouros Centrinho e Loteamento Paraiso, naquela municipalidade.
ACORDAM os Ministros do Tribunal de Contas da União, reunidos em sessão da 2ª Câmara, ante as razões expostas pelo Relator, em:
9.1. acatar parcialmente as alegações de defesa apresentadas pela responsável Adriana Pereira da Silva;
9.2. com fundamento nos arts. 1º, inciso I, 16, inciso III, alíneas "b" e "c", da Lei 8.443/1992, c/c os arts. 19 e 23, inciso III, da mesma Lei, julgar irregulares as contas da responsável Adriana Pereira da Silva, ex-prefeita do município de Curuá/MA na gestão 2013-2016, condenando-a ao pagamento das importâncias a seguir especificadas, atualizadas monetariamente e acrescidas dos juros de mora, calculados a partir das datas discriminadas até a data da efetiva quitação do débito, fixando-lhe o prazo de quinze dias, para que comprove, perante o Tribunal, o recolhimento da referida quantia aos cofres da Funasa, nos termos do art. 23, inciso III, alínea "a", da citada lei, c/c o art. 214, inciso III, alínea "a", do Regimento Interno do TCU:
	Data de ocorrência
	Valor histórico (R$) 

	14/8/2013
	143.044,06

	24/4/2014
	1.958,26

9.3. com fundamento no no art. 57 da Lei 8.443/1992 c/c o art. 267 do Regimento Interno do TCU, aplicar à responsável Adriana Pereira da Silva multa no valor de R$ 12.115,32, fixando-lhe o prazo de quinze dias, a contar da notificação, para que comprove, perante o Tribunal (art. 214, III, alínea "a", do Regimento Interno do TCU) , o recolhimento da dívida aos cofres do Tesouro Nacional, atualizada monetariamente desde a data do acórdão proferido por este Tribunal até a data do efetivo recolhimento, se paga após o vencimento, na forma da legislação em vigor;
9.4. autorizar, desde logo, a cobrança judicial das dívidas, caso não atendida a notificação, na forma do disposto no art. 28, inciso II, da Lei 8.443/1992;
9.5. autorizar, desde logo, se requerido, com fundamento no art. 26 da Lei 8.443, de 1992, c/c o art. 217, §§ 1º e 2º do Regimento Interno do TCU, o parcelamento das dívidas em até 36 parcelas, incidindo, sobre cada parcela, corrigida monetariamente, os correspondentes acréscimos legais, fixando-lhe o prazo de quinze dias, a contar do recebimento da notificação, para comprovar, perante o Tribunal, o recolhimento da primeira parcela, e de trinta dias, a contar da parcela anterior, para comprovar os recolhimentos das demais parcelas, devendo incidir, sobre cada valor mensal, atualizado monetariamente, os juros de mora devidos, no caso do débito, na forma prevista na legislação em vigor, alertando a responsável de que a falta de comprovação do recolhimento de qualquer parcela importará o vencimento antecipado do saldo devedor, nos termos do § 2º do art. 217 do Regimento Interno deste Tribunal; 
9.6. enviar cópia do inteiro teor deste Acórdão, acompanhado do relatório e voto que o fundamentam, à Procuradoria da República no Estado do Pará, nos termos do § 3º do art. 16 da Lei 8.443/1992 c/c o § 7º do art. 209 do Regimento Interno do TCU, para adoção das medidas cabíveis;
9.7. enviar cópia do inteiro teor deste Acórdão, acompanhado do relatório e voto que o fundamentam, à Funasa e à responsável, para ciência;
9.8. informar à Procuradoria da República no Estado do Pará, à Funasa e à responsável que, caso requerido, o TCU poderá fornecer sem custos cópia impressa do presente Acórdão, assim como do relatório e voto que o fundamentam; e
9.9. informar à Procuradoria da República no Estado do Pará que, nos termos do parágrafo único do art. 62 da Resolução TCU 259/2014, os procuradores e membros do Ministério Público credenciados nesta Corte podem acessar os presentes autos de forma eletrônica e automática, ressalvados apenas os casos de eventuais peças classificadas como sigilosas, as quais requerem solicitação formal.

TOMADA DE CONTAS ESPECIAL. Tomada de Contas Especial (TCE) instaurada pela Fundação Nacional de Saúde (Funasa/PA), em desfavor da Sra. Adriana Pereira da Silva, ex-prefeita do município de Curuá/PA, gestão 2012-2016, em razão de irregularidades na execução física e financeira do Termo de Compromisso/Programa de Aceleração do Crescimento TC/PAC 0218/2008 (Siafi 649003), firmado entre a Funasa e o município referido, conforme plano de trabalho (peça 1, 18-22), e que tinha por objeto a implantação do Sistema de Abastecimento de Água nos logradouros Centrinho e Loteamento Paraiso, naquela municipalidade.

Segunda Câmara

Município de Curuá - PA.

3. Interessados/Responsáveis:
3.1. Interessado: Fundação Nacional de Saúde (26.989.350/0001-16).
3.2. Responsáveis: Adriana Pereira da Silva (XXX.849.542-XX); Viacom Construções Ltda - Me (10.217.599/0001-73).

13.1. Ministros presentes: Bruno Dantas (Presidente), Augusto Nardes, Aroldo Cedraz e Antonio Anastasia (Relator).
13.2. Ministros-Substitutos presentes: Marcos Bemquerer Costa e André Luís de Carvalho.

ANTONIO ANASTASIA

Transcrevo, na íntegra, a instrução lavrada no âmbito da Secex-TCE com a qual se manifestaram, de acordo, os seus dirigentes (peças 68-70) :
INTRODUÇÃO
1. 	Cuidam os autos de Tomada de Contas Especial (TCE) instaurada pela Fundação Nacional de Saúde (Funasa/PA) , em desfavor da Sra. Adriana Pereira da Silva, ex-prefeita do município de Curuá/PA, gestão 2012-2016, em razão de irregularidades na execução física e financeira do Termo de Compromisso/Programa de Aceleração do Crescimento TC/PAC 0218/2008 (Siafi 649003) , firmado entre a Funasa e o município referido, conforme plano de trabalho (peça 1, 18-22) , e que tinha por objeto a implantação do Sistema de Abastecimento de Água nos logradouros Centrinho e Loteamento Paraiso, naquela municipalidade.
HISTÓRICO
2.	O Sistema de Abastecimento de Água nos logradouros Centrinho e Loteamento Paraíso (peça 1, p. 130) compreenderia unidades de captação de água de poço profundo com estação elevatória, adutora de recalque, desinfecção por cloração, reservatório de distribuição, rede de distribuição e ligações domiciliares (peça 1, p. 59) , conforme novos planos de trabalho, sendo o último assinado pela ex-prefeita Adriana Pereira da Silva (peça 1, p. 55, 114-116 e 157-159) .
3.		O Termo de Compromisso TC/PAC 0218/2008 (Siafi 649003) foi firmado no valor de R$ 413.689,00, sendo R$ 400.000,00 à conta do concedente e R$ 13.689,00 referentes à contrapartida do convenente. Teve vigência de 31/12/2008 a 31/10/2009, sendo prorrogado, sucessivamente, ex-offício e a pedido do Compromitente para 30/4/2014, com prestação de contas final para 29/6/2014 (peça 1, p. 23-24, 52-53, 73-74, 84-85, 95-97, 123-124, 128-129, 153-154 e 171-173) . Os recursos federais foram liberados em 2 parcelas iguais de R$ 200.000,00, por meio das ordens bancárias 2010OB809805, de 16/9/2010 (peça 1, p. 78) e 2013OB803924, de 7/8/2013 (peça 2, p. 28, 115, 158) .
4.	O objeto do termo foi fiscalizado pelo concedente por meio do:
4.1	Relatório de Visita Técnica da Funasa de 1º/7/2013 (peça 1, p. 130-131) , que registrou o início das obras do sistema de abastecimento de água em 26/12/2012 e a execução física de 31,40% da meta pactuada, correspondente ao valor de R$ 129.963,42;
4.2	Parecer Técnico Conclusivo 109/2014, de 2/9/2014, referente à segunda visita técnica realizada em 12/8/2014 (peça 1, p. 186-188) , que consignou a execução física de 66,40%, ao considerar a execução de 41,90% na localidade de Centrinho e de 93,40% no Loteamento Paraíso;
4.3	Parecer Técnico Final 12/2014, de 25/9/2014 (peça 2, p. 31-32) , que corrigiu a execução física para 44,30%, pois somente considerou a execução de 93,40% do sistema do Loteamento Paraíso, tendo desconsiderado, pois não estaria em funcionamento, o percentual de 41,90% do sistema da localidade de Centrinho.
5.	Vencido o prazo para prestação de contas final do termo, a Funasa notificou a ex-prefeita Adriana Pereira da Silva, por meio da Notificação 181, de 5/5/2014 (peça 1, p. 174-178 e 184) , e o ex-prefeito José Antônio Fausto da Silva, por meio da Notificação 180, de 5/5/2014 (peça 1, p. 179-184) , a cumprirem essa obrigação com apresentação da prestação de contas ou devolverem aos cofres públicos a quantia de R$ 600.000,00, pois, de forma equivocada, considerou também a ordem bancária cancelada 2013OB803916, no valor de R$ 200.000,00, e não de R$ 400.000,00, como pactuado no termo de compromisso. 
6.	Não tendo havido a manifestação dos responsáveis, a Funasa retificou o	 valor histórico do débito acima para R$ 400.000,00 e notificou a ex-prefeita Adriana Pereira da Silva, por meio da Notificação 371/2014, de 3/9/2014 (peça 1, p. 189-193 e 196) , e o ex-prefeito José Antônio Fausto da Silva, por meio da Notificação 372/2014, de 3/9/2014 (peça 1, p. 194-196) , para devolver aos cofres públicos o montante referido.
7.		Em resposta, o Sr. José Antônio Fausto da Silva justificou que os recursos do TC/PAC 0218/08 foram liberados a partir de 2010, quando não mais ocupava o cargo de prefeito municipal de Curuá/PA (peça 1, p. 197) . 
8.	A ex-prefeita Adriana Pereira da Silva, em resposta, apresentou acervo documental à Funasa, a título de prestação de contas final do termo de compromisso, recebida por aquele órgão em 22/9/2014 (peça 1, p. 197-214 e peça 2, p. 3-27) .
9.	Após acusar o recebimento da prestação de contas, a Funasa emitiu a Notificação 397/2014, de 23/9/2014 (peça 2, p. 29 e 34) , solicitando documentos à ex-prefeita responsável, "imprescindíveis à análise financeira" da avença, a saber (Notificação 397/2014, de 23/9/2014, com AR de 30/9/2014, à peça 2, p. 29) : 	a) cópia da publicação do DOU do contrato administrativo e termo (s) aditivo (s) firmados com a empresa executora do TC/PAC 0218/08, bem como cópia da última folha do contrato; b) termo de recebimento definitivo da obra; 	c) cópia dos extratos da conta corrente específica do ajuste (Banco do Brasil, Ag. 0555-X, cc 16.905-6) , referentes aos meses de setembro/2010 a novembro/2011; d) documento comprobatório da "Titularidade do Imóvel com Certidão de Inteiro Teor", não sendo especificado o imóvel.
10.	A Funasa, por intermédio do Parecer Financeiro 153/2014, após análise da documentação apresentada pela responsável, detectou as seguintes irregularidades/impropriedades que deveriam ser saneadas (peça 2, p. 43-45) :
	a) 	pagamentos de multas no valor de R$ 1.958,26, referente ao tributo do INSS recolhido no mês 04/14;
	b) pagamentos de taxas no valor de R$ 26,40 referentes aos TEDs do dia 18/01/13 e 08/02/13;
	c) não devolução do saldo remanescente do termo de compromisso;
	d) não apresentação da cópia dos extratos bancários da conta corrente específica do termo e de aplicação no mercado financeiro, referentes aos meses de 09/2010 a 11/2011 e 05/2014 até a data do parecer;
	e) não publicação no DOU ou em jornal de grande circulação do Edital de Licitação e correspondente extrato do Contrato Administrativo para a contratação de empresa para executar o objeto do TC/PAC 0238/08;
	f) não apresentação de comprovante de posse de terreno onde foi construída a Estação de Tratamento de Água (ETA) , por parte da Prefeitura nas localidades Loteamento Paraíso e Comunidade Centrinho; 
	g) relatório de execução físico e financeira preenchido de maneira equivocada, sem haver a discriminação das falhas detectadas;
	h) não encaminhamento do termo de recebimento definitivo da obra;
	i) foi depositado na conta do termo de compromisso apenas o valor de R$ 4.502,12 referente a 32,8% da contrapartida, não sendo detectado outro depósito;
	j) a empresa vencedora do processo licitatório cotou o valor de R$ 414.748,83, entretanto, foi efetuado o pagamento do valor de R$ 423.344,57, e nos boletins de medições foi apurado o valor de R$ 414.748,83.
11.	Após notificar a ex-prefeita para encaminhar a documentação faltante e justificar as irregularidades e impropriedades elencadas no item anterior (peça 2, p. 49-50) , sem manifestação da responsável, a Funasa a convocou a devolver a totalidade dos recursos federais no montante histórico de R$ 400.000,00, em 3/3/2015 (peça 2, p. 51-55) . 
12.		Em atendimento à solicitação da ex-prefeita responsável, de 18/6/2015, equipe técnica da Funasa constatou, em vistoria in loco de 23 a 24/7/2015 (4ª visita) , conforme Parecer Técnico 171/2015, de 8/9/2015 (peça 2, p. 97-100) , que as obras, tanto na Comunidade Centrinho, como no Loteamento Paraíso, estavam com 100,00 % de execução física, com sistemas de abastecimento de água "em funcionamento pleno", atestando que o montante de R$ 413.689,00 foi aplicado na consecução do objeto do plano de trabalho proposto.
13.	O fundamento para a instauração da Tomada de Contas Especial, conforme apontado no Parecer Financeiro 153/2014 (peça 2, p. 43-45) e referendado pelo Parecer Financeiro 109/2015 (peça 2, p. 104-106) , foi a desaprovação integral das despesas incorridas, em decorrência das muitas irregularidades na execução financeira do presente termo de compromisso, já detalhadas no item 10 desta instrução.
14.	Por meio da Notificação 395/2015, de 29/12/2015 (peça 2, p. 119-123) , a Funasa notificou a responsável da reprovação da prestação de contas, requerendo a devolução dos recursos, caso não fossem sanadas as irregularidades apontadas no Parecer 109/2015, bem como fosse encaminhada a documentação da posse do terreno onde foram construídas as estações de tratamento de água (ETAs) dos sistemas de abastecimento de água da comunidade Centrinho e Loteamento Paraíso.
15.	Diante do não saneamento das irregularidades apontadas e da não devolução dos recursos, instaurou-se a Tomada de Contas Especial, em cujo Relatório de Tomada de Contas Especial s/n, de 19/5/2016 (peça 2, p. 148-152) , conclui-se que o prejuízo importaria no valor total dos recursos repassados, imputando-se a responsabilidade a Sra. Adriana Pereira da Silva, pois, apesar de a área técnica da Desp-PA ter constatado que a obra estava executada fisicamente em 100,00 % e em pleno funcionamento, houve a não comprovação da boa e regular aplicação dos recursos federais, devido às irregularidades/impropriedades na execução financeira do ajuste, constatadas pelo parecer Financeiro Funasa 109/2015, não saneadas, listadas a seguir:
	a) 	pagamentos de multas no valor de R$ 1.958,26, referente ao tributo do INSS recolhido no mês 04/14;
	b) pagamentos de taxas no valor de R$ 26,40 referentes aos TEDs do dia 18/01/13 e 08/02/13;
	c) não devolução do saldo remanescente do termo de compromisso;
	d) não apresentação da cópia dos extratos bancários da conta corrente específica do termo e de aplicação no mercado financeiro referentes aos meses de 09/2010 a 11/2011 e 05/2014 até a data do parecer;
	e) não publicação no DOU ou em jornal de grande circulação do Edital de Licitação e correspondente extrato do Contrato Administrativo para a contratação de empresa para executar o objeto do TC/PAC 0238/08;
	f) não apresentação de comprovante de posse de terreno onde foi construído a Estação de Tratamento de Água (ETA) por parte da Prefeitura nas localidades Loteamento Paraíso e Comunidade Centrinho; 
	g) não encaminhamento do termo de recebimento definitivo da obra.
16.		O Relatório de Auditoria 876/2016 da Controladoria Geral da União (peça 2, p. 172-175) também chegou às mesmas conclusões, exceto quanto ao início da cobrança do débito, fixada para 17/1/2013, data do início da execução financeira com o pagamento da Nota Fiscal 0250 à empresa executora do termo, permanecendo a proposta de débito no valor de R$ 400.000,00. Após serem emitidos o Certificado de Auditoria, o Parecer do Dirigente e o Pronunciamento Ministerial (peça 2, p.  176-178) , o processo foi remetido a este Tribunal.
17.	Na instrução inicial (peça 8) , analisando-se os documentos nos autos, concluiu-se pela necessidade de realização de citação da Sra. Adriana Pereira da Silva (CPF XXX.849.542-XX) , na condição de prefeita municipal de Curuá (PA) de 2013 a 2016 e responsável pela execução físico-financeira do TC/PAC 0218/08:
a)  Irregularidade: não comprovação da boa e regular aplicação dos recursos públicos federais repassados ao município de Curuá (PA) por intermédio do Termo de Compromisso/Programa de Aceleração do Crescimento (TC/PAC) 0218/08, firmado por aquele município com Funasa, acarretando a não aprovação da prestação de contas final daquele termo, com a impugnação integral das despesas incorridas, em razão das condutas, a seguir, da responsável na execução financeira do referido ajuste:
	Valor original (R$) 
	 Data da Ocorrência

	200.000,00
	18/1/2013

	200.000,00
	14/8/2013

            			              Valor atualizado até 21/11/2017, sem juros: R$ 533.698,85 (peça 6) 
		a.1) condutas ilícitas da ex-prefeita Adriana Pereira da Silva: 
	a.1.1) pagar multas de R$ 1.958,26, referente à contribuição social (INSS) recolhida com atraso em abril/2014;
	a.1.2) pagar taxas/tarifas de R$ 26,40 referentes à emissão de documentos bancários denominados TED, emitidos nos dias 18/1/2013 e 8/2/2013;
	a.1.3) não devolução do saldo remanescente da conta específica TC/PAC 0218/08;
	a.1.4) não apresentar cópias dos extratos bancários de movimentação e de aplicações financeira da conta corrente específica do TC/PAC 0218/08, referentes aos meses de setembro/2010 a novembro/2011 e maio/2014 até setembro/2015 (mês de apresentação do Parecer Financeiro Funasa 109/20115;
	a.1.5) não apresentar comprovante de posse/domínio de área onde foram construídas as Estações de Tratamento de Água (ETA) dos sistemas de abastecimento de água da Comunidade Centrinho e Loteamento Paraíso, logradouros localizados em Curuá (PA) , até o final da vigência do TC/PAC 0218/08;
	a.1.6) não encaminhar o Termo de Recebimento Definitivo da obra do TC/PAC 0218/08	;
18.	O titular da Secex/PA concordou com a proposta de citação (peça 10) , sendo que o Ministro Relator, por meio de despacho emitido em de 15/3/2018 (peça 11) , divergiu da unidade técnica, julgou conveniente obter mais elementos de prova antes de fazer a citação da responsável, tendo determinado à Secex/PA que, preliminarmente, encaminhasse diligências:
	a) à Prefeitura Municipal de Curuá/PA, para que fornecesse informações acerca da titularidade (propriedade ou posse) dos terrenos onde foram edificadas as ETAs vinculadas ao TC/PAC 0218/2008;  
	b) ao Banco do Brasil, para que fossem fornecidos os extratos de conta corrente e aplicações referentes à conta específica do TC/PAC 0218/2008 de setembro de 2010 até a data da solicitação ou até o seu encerramento.
19.	Em cumprimento ao despacho do Exmo. Ministro Relator, as diligências à Prefeitura Municipal de Curuá/PA e ao Banco do Brasil foram efetuadas por meio dos Ofícios 0689/2018-TCU/SECEX-PA (peças 14 e 18) e 0690/2018-TCU/SECEX-PA (peças 15 e 16) , respectivamente. Em resposta, o Banco do Brasil encaminhou a documentação constante à peça 17 e a Prefeitura Municipal de Curuá/PA a documentação constante à peça 19. 
20.	Na instrução à peça 24, verificou-se a ausência de documentos comprobatórios das despesas, a exemplo de extratos de aplicação dos recursos e nota fiscal, e de informações e documentos que comprovassem a posse/propriedade dos terrenos pelo município convenente. Dessa forma, tornou-se necessária a realização de diligências, para atendimento no prazo de 15 dias: 
	a) à Funasa/PA, para encaminhar os documentos comprobatórios da execução das despesas (empenhos, ordens de pagamentos, notas fiscais, atestos, recolhimento dos encargos sociais, boletins de medição, cheques, extratos bancários, recibos) ;
	b) 	à Prefeitura Municipal de Curuá/PA, para encaminhar: 
	b.1) informações atualizadas quanto à posse/propriedade dos terrenos onde foram construídas as Estações de Tratamento de Água (ETAs) ;
	b.2) documentos comprobatórios da execução das despesas (empenhos, ordens de pagamentos, notas fiscais, atestos, recolhimento dos encargos sociais, boletins de medição, cheques, extratos bancários, recibos) ;
	b.3) termo de recebimento definitivo da obra;
	b.4) informações sobre o atual estado dos sistemas de abastecimento de água nos logradouros Centrinho e Loteamento Paraiso, naquele município.
		c) ao Banco do Brasil S.A., solicitando cópias dos seguintes documentos:
		c.1) extratos da conta aplicação no mercado financeiro referentes aos meses de 09/2010 a 05/2014; e
		c.2) documentação comprobatória dos lançamentos feitos a débito e a crédito na conta corrente, entre janeiro de 2013 e abril de 2014.
21.	Em cumprimento ao pronunciamento da unidade (peça 26) , as diligências foram efetuadas por meio dos Ofícios-TCU/Seproc:
	a) 6.271/2019, de 1º/10/2019 (peça 28) , recebido conforme AR de 14/10/2019 (peça 30) , tendo a Funasa solicitado prorrogação de prazo (peças 33 e 34) e encaminhado os documentos solicitados em 14/1/2020 (peça 37) ;
	b) 6.272/2019, de 1º/10/2019 (peça 27) , reiterado pelos 2.750/2020, de 5/2/2020 (peça 38) e 28488/2020, de 10/6/2020 (peça 49) , recebidos conforme respectivos ARs (peças 32 e 47) , tendo a Prefeitura Municipal de Curuá/PA encaminhado alguns documentos solicitados (peças 50-55) ;
	c) 6.273/2019, de 1º/10/2019 (peça 29) , reiterado pelos 10.035/2019, de 6/11/2019 (peça 35) e 2754/2020, de 5/2/2020 (peça 39) , recebidos conforme respectivos ARs (peças 31, 36 e 46) , tendo o Banco do Brasil encaminhado os documentos solicitados em 6/3/2020 (peças 40-45) .
22.	Na instrução antecedente (peça 59) , analisando-se os documentos nos autos, concluiu-se pela necessidade de realização de citação da Sra. Adriana Pereira da Silva (CPF XXX.849.542-XX) , na condição de prefeita municipal de Curuá (PA) de 2013 a 2016 e responsável pela execução físico-financeira do TC/PAC 0218/08, ante as seguintes irregularidades:
22.1	Irregularidade 1: não comprovação da boa e regular aplicação de parcela dos recursos federais repassados ao município de Curuá/PA por meio do Termo de Compromisso TC/PAC 0218/2008, uma vez que não resta comprovado o nexo causal entre a execução financeira de parcela da despesa e a execução da obra, acrescida da não apresentação do termo de recebimento definitivo da obra.
22.1.1	Evidências da irregularidade: notas fiscais (peça 1, p. 209, 211, 213; peça 37, p. 3, 7, 20, 35) ; extratos bancários (peça 17, p. 30, 31, 37 e 45; peça 42, p. 1, 2, 3) ; Parecer Técnico Final 12/2014 (peça 2, p. 31-32) ; Parecer Técnico 72/2015/DIESP/SUEST-PA (peça 2, p. 59-63) .
22.1.2	Normas infringidas: Constituição Federal, art. 37, caput; Lei 10.520/2002, art. 1º; Decreto 3.550/2000, art. 1º; Decreto 5.540/2005, art. 1º; Portaria Interministerial MPOG/MF, art. 1º, incisos I a V; Lei 8.666/1993, art. 3º, art. 21, incisos I e III, art. 38, caput, art. 40, incisos I e II; Lei 8429/1992, art. 11, inciso I; Lei 8.906/1994, art. 34, inciso V e VI,  art. 34, inciso XVII,  art. 34, inciso XXIV; Lei 9784/1999, art. 22, § 4º,  art. 22, caput; cláusula terceira, alínea "d" do termo de contrato de compromisso. 
22.1.3	Débito relacionado à responsável Adriana Pereira da Silva (CPF XXX.849.542-XX) :
	Data de ocorrência
	Valor histórico (R$) 

	14/8/2013
	143.044,06

                   Valor atualizado do débito (sem juros) em 31/1/2021: R$ 214.008,22
22.1.3.1	Cofre credor: Fundação Nacional de Saúde.
22.1.4	Responsável: Adriana Pereira da Silva (CPF XXX.849.542-XX) .
22.1.4.1	Conduta: como gestora responsável pelo termo de compromisso, integralizar o pagamento no montante de R$ 423.344,57, até 14/8/2013, sendo que o Parecer Técnico Conclusivo 109/2014, decorrente de visita realizada em 12/8/2014, constatou a execução física de 66,40% do objeto acordado.  
22.1.4.2	Nexo de causalidade: o pagamento integral efetuado à empresa contratada em 14/8/2013, quando a obra foi concluída após mais de ano desta data, impediu o estabelecimento do nexo causal entre parcela do dinheiro federal e as despesas realizadas, bem como a consequente demonstração da regular aplicação dos recursos federais, resultando, portanto, em dano ao Erário.
22.1.4.3	Culpabilidade: é razoável afirmar que a responsável tinha consciência da ilicitude de seu ato e que, consideradas as responsabilidades e normas a que estava obrigado na condição de prefeita municipal, dela era exigível conduta diversa daquela que adotou, pois deveria abster-se de pagar por serviços ainda não realizados pela empresa contratada e usar a documentação dela para comprovar a aplicação dos recursos. 
22.2	Irregularidade 2: realização de despesas em itens não permitidos ou incompatíveis com o objeto ajustado, que foram os pagamentos de multas no valor de R$ 1.958,26, referente ao tributo do INSS recolhido no mês de abril de 2014.
22.2.1	Evidências da irregularidade: notas fiscais (peça 1, p. 211 e 213; peça 37, p. 7 e 20) ; extratos bancários (peça 17, p. 31, 45; peça 42, p. 1, 2) ; Parecer Financeiro 153/2014 (peça 2, p. 43-45) .
22.2.2	Normas infringidas: art. 37, caput, c/c o art. 70, parágrafo único, da Constituição da República Federativa do Brasil; art. 93, do Decreto-lei 200/1967; art. 66, do Decreto 93.872/1986; cláusula terceira, alínea "d" do termo de contrato de compromisso. 
22.2.3	Débito relacionado à responsável Adriana Pereira da Silva (CPF XXX.849.542-XX) :
	Data de ocorrência
	Valor histórico (R$) 

	24/4/2014
	1.958,26

                   Valor atualizado do débito (sem juros) em 31/1/2021: R$ 2.793,46
22.2.3.1	Cofre credor: Fundação Nacional de Saúde.
22.2.4		Responsável: Adriana Pereira da Silva (CPF XXX.849.542-XX) .
22.2.4.1	Conduta: como gestora responsável pelo termo de compromisso, realizar despesas na execução do objeto ajustado em itens não permitidos ou incompatíveis com as especificações constantes do termo aprovado.
22.2.4.2	Nexo de causalidade: a utilização de recursos federais transferidos no âmbito do termo de compromisso em itens não permitidos ou incompatíveis com o termo aprovado resultou na impugnação das referidas despesas e, consequentemente, em dano ao erário.
22.2.4.3	Culpabilidade: é razoável afirmar que a responsável tinha consciência da ilicitude de seu ato e que, consideradas as responsabilidades e normas a que estava obrigado na condição de prefeita municipal, dela era exigível conduta diversa daquela que adotou, pois deveria aplicar os recursos federais transferidos no âmbito do termo de compromisso em itens permitidos ou compatíveis com o respectivo termo aprovado. 
22.3	Irregularidade 3: não aplicação no mercado financeiro, entre 20/9/2010 e 1/12/2010, da primeira parcela dos recursos repassados pela União no valor de R$ 200.000,00; e entre 30/8/2012 e 13/12/2012, em decorrência da transferência em 30/8/2012 para outra conta não especificada, do valor de R$ 222.000,00, que somente retornou à conta específica do ajuste em 13/12/2012.
22.3.1	Evidências da irregularidade: extratos bancários da conta específica (peça 17, p. 2-18 e 25-29 ou peça 43, p. 1-17 e 24-28) e da conta de aplicação financeira associada (peça 41, p. 1-12) .
22.3.2	Normas infringidas: art. 116, § 4º, da Lei 8.666/1993 e art. 41, § 5º, da Portaria Interministerial MP/MF/CGU 127/2008. 
22.3.3	Débito relacionado à responsável Adriana Pereira da Silva (CPF XXX.849.542-XX) :
	Data de ocorrência
	Valor histórico (R$) 

	2/12/2010
	2.307,22

	13/12/2012
	3.346,67

                   Valor atualizado do débito (sem juros) em 31/1/2021: R$ 9.248,00
22.3.3.1	Cofre credor: Fundação Nacional de Saúde.
22.3.4	Responsável: Adriana Pereira da Silva (CPF XXX.849.542-XX) .
22.3.4.1	Conduta: como gestora responsável pelo termo de compromisso, não aplicar recursos federais recebidos e depositados na conta específica do Termo de Compromisso TC/PAC 0218/2008.  
22.3.4.2	Nexo de causalidade: a não aplicação dos recursos no mercado financeiro acarretou prejuízo ao erário, haja vista que, no caso concreto, restou demonstrado que não houve nenhum tipo de sobreposição entre o período de incidência da aplicação financeira e o da atualização monetária do débito e aplicação de juros de mora.
22.3.4.3	Culpabilidade: é razoável afirmar que a responsável tinha consciência da ilicitude de seu ato e que, consideradas as responsabilidades e normas a que estava obrigado na condição de prefeito municipal, dele era exigível conduta diversa daquela que adotou, pois deveria aplicar no mercado financeiro os recursos federais transferidos por meio do Termo de Compromisso TC/PAC 0218/2008. 
23.	Em cumprimento ao pronunciamento da unidade (peça 61) , foi efetuada a citação da responsável Adriana Pereira da Silva, nos moldes adiante:
	Comunicação: Ofício 3096/2021 - Seproc (peça 63) 
Data da Expedição: 2/2/2021
Data da Ciência: 2/3/2021 (peça 64) 
Nome Recebedor: Adriana Pereira da Silva
Observação: Ofício enviado para o endereço constante da base de dados da Receita Federal (peça 62) .
Fim do prazo para a defesa: 17/3/2021
	
24.	Transcorrido o prazo regimental, a responsável Adriana Pereira da Silva apresentou alegações de defesa (peça 66) .
25.	Conforme Despacho de Conclusão das Comunicações Processuais (peça 67) , as providências inerentes à citação teriam sido concluídas. 
ANÁLISE DOS PRESSUPOSTOS DE PROCEDIBILIDADE DA IN/TCU 71/2012
Avaliação de Viabilidade do Exercício do Contraditório e Ampla Defesa
22.	Verifica-se que não houve o transcurso de mais de dez anos desde o fato gerador sem que tenha havido a notificação do responsável pela autoridade administrativa federal competente (art. 6º, inciso II, c/c art. 19, da IN/TCU 71/2012, modificada pela IN/TCU 76/2016) , uma vez que os recursos do ajuste foram transferidos a partir de 2010 e o responsável foi notificado sobre as irregularidades pela autoridade administrativa competente em 29/12/2015, conforme item 14 desta instrução, requerendo a devolução dos recursos.
Valor de Constituição da TCE 	
23.	Verifica-se que o valor atualizado do débito apurado sem juros, em 1°/1/2017, é superior a R$ 100.000,00, na forma estabelecida conforme os arts. 6º, inciso I, e 19, da IN/TCU 71/2012, modificada pela IN/TCU 76/2016.
OUTROS PROCESSOS/DÉBITOS NOS SISTEMAS DO TCU COM OS MESMOS RESPONSÁVEIS
24.	Em atendimento ao item 9.4, do Acórdão 1772/2017-TCU-Plenário (Relator Ministro-Substituto Augusto Sherman Cavalcanti) , foi efetuada pesquisa no sistema processual do TCU, e não foram encontradas tomadas de contas especiais em tramitação com débitos imputáveis aos responsáveis com valores inferiores ao fixado no art. 6º, inciso I, da Instrução Normativa TCU 71/2012.
25.	A tomada de contas especial está, assim, devidamente constituída e em condição de ser instruída.
EXAME TÉCNICO
26.	Conforme a prestação de contas apresentada, a empresa Mileto Construtora e Serviços Ltda. - EPP (CNPJ 09.557.198/0001-83) venceu a Tomada de Preços 001/2012, conforme Termos de Adjudicação de 18/12/2012 (peça 2, p. 21) e de homologação de 19/12/2012 (peça 2, p. 22) , para execução de serviços de implantação de sistema de abastecimento de água no Loteamento Paraíso e comunidade Centrinho, no município de Curuá/PA, com proposta no valor de R$ 414.748,83.
27.	As notas fiscais emitidas e os extratos bancários (peça 17) também evidenciaram que foram efetuados os seguintes pagamentos à empresa Mileto Construtora e Serviços Ltda., mediante transferências eletrônicas, supostamente para conta corrente desta empresa, em decorrência da execução do objeto avençado:
	Nota Fiscal
	Data
	Valor (R$) 
	Data da Transferência
	Valor (R$) 
	Localização

	250
	17/1/2013
	103.422,25
	18/1/2013
	97.734,02
	Peça 1, p. 209 (ou peça 37, p. 3) e peça 17, p. 30, peça 42, p. 1

	260
	7/2/2013
	67.637,43
	8/2/2013
	63.917,38
	Peça 1, p. 211 (ou peça 37, p. 7) e peça 17, p. 31, peça 42, p. 1

	266
	26/2/2013
	52.284,89
	28/2/2013
	49.409,23
	Peça 1, p. 213 (ou peça 37, p. 20) e peça 17, p. 31, peça 42, p. 2

	293
	14/8/2013
	200.000,00
	14/8/2013
	200.000,00
	peça 37, p. 35 e Peça 17, p. 37, peça 42, p. 2

	Total (R$) 
	423.344,57
		411.060,63
	
27.1	A diferença entre os valores das notas fiscais (R$ 423.344,57) e dos pagamentos efetuados (R$ 411.060,63) , no montante de R$ 12.283,94, corresponde aos valores retidos a título de contribuição previdenciária (INSS) . Na tabela a seguir, estão detalhados os valores do INSS e do Imposto Sobre Serviços (ISS) devidos, conforme notas fiscais; e pagos, conforme extratos bancários: 
	Despesa
	Nota Fiscal
	Operação pagamento
	Data da Operação
	Valor 
original (R$) 
	Valor 
pago (R$) 
	Localização

	INSS
	250
	Saque
	22/1/2013
	5.688,22
	5.688,22
	Peça 1, p. 209 (ou peça 37, p. 3) e peça 17, p. 30

		260
	INSS
	24/4/2014
	3.720,05
	4.824,52
	Peça 1, p. 211 (ou peça 37, p. 7) e peça 17, p. 45

		266
	INSS
	24/4/2014
	2.875,66
	3.729,44
	Peça 1, p. 213 (ou peça 37, p. 20) e peça 17, p. 45

		293
	INSS
	N/C
	11.000,00
	N/C
	Peça 37, p. 35

	Subtotal (R$) 
	12.283,93
	14.242,18
	
	ISS
	250
	N/C
	N/C
	2.585,55
	N/C
	
		260
	TED
	24/4/2014
	1.690,93
	1.690,93
	Peça 1, p. 211 e peça 17, p. 45, peça 42, p. 3

		266
	TED
	24/4/2014
	1.307,12
	1.307,12
	Peça 1, p. 213 e peça 17, p. 45, peça 42, p. 3

		293
	N/C
	N/C
	5.000,00
	N/C
	Peça 37, p. 35

	Subtotal (R$) 
	2.998,05
	2.998,05
	
	Total (R$) 
	423.344,57
		15.281,98
	17.240,23
	
27.3	Reputaram-se como indevidos também os pagamentos efetuados com recursos do convênio a título de ISS, referentes às notas fiscais 260 e 266, pois estes valores não foram descontados dos pagamentos que beneficiaram a Construtora Mileto, a efetiva contribuinte deste imposto.
27.4	No primeiro período (09/2010 a 11/2011) , os recursos não foram aplicados, o que constituiu por si só uma irregularidade.
27.5	No segundo período, a partir de 5/2014, também não houve mais aplicação financeira, até mesmo porque a conta corrente e a conta de aplicação financeira associada estavam com saldo zero ao final de abril de 2014.
27.6	 Os extratos da conta corrente e da aplicação financeira apontam que o valor de R$ 7.049,90 foi transferido da conta de aplicação financeira (peça 41, p. 28) para a conta corrente específica (peça 17, p. 45 ou peça 43, p. 44) , justificando e sanando a outra irregularidade registrada no Parecer 109/2015 apenas como "não devolução do saldo remanescente do termo de compromisso", que era de R$ 7.049,90 em 24/4/2014 (peça 17, p. 45) .
27.7	Portanto, segundo os extratos bancários, todos os rendimentos financeiros retornaram à conta corrente específica do ajuste e a movimentação da conta corrente aconteceu como demonstrado na planilha constante à peça 22. 
Alegações de defesa
31.	Passa-se a seguir a descrever os argumentos oferecidos nas alegações de defesa apresentadas pela responsável Adriana Pereira da Silva, seguidos das suas respectivas análises.
32.	Preliminarmente, a responsável argumenta que o objeto acordado foi integralmente executado, concluindo-se efetiva e eficientemente a obra prevista.
33.	Em seguida, aduz que houve o nexo de causalidade entre os pagamentos efetuados e os respectivos boletins de medição e notas fiscais apresentados pela contratada, pois as peças e materiais já haviam sido adquiridos, restando pendente somente os serviços de montagem final. Ressalva, ainda, que o município não dispunha de engenheiros para atestar a execução dos serviços e se má-fé houve foi da empresa executora que emitiu as medições.
34.	Uma vez verificada pela gestão municipal a não conclusão dos serviços, informa que foram adotadas providências para exigir da contratada que desse continuidade e concluísse o objeto contratado.
35.	Argumenta que os serviços de perfuração e execução dos poços sofreu atrasos em decorrência da inadequação técnica de avaliar e mensurar suas profundidades no mês de agosto, após o período de cheia na região e antes da vazante e da seca, que somente se intensificam nos meses de novembro e dezembro, sendo estes meses mais apropriados para executar referidos serviços. Assim, somente no início do exercício seguinte foi que se concluiu e entrou em funcionamento os sistemas de captação e abastecimento de água.
36.	Não obstante reconhecer o atraso na entrega final da obra, com a execução posterior dos serviços, após o pagamento integral à empresa contratada, afirma que "não houve qualquer complementação de pagamento com recursos de outra origem, que todo o objeto do repasse foi executado exclusivamente com os recursos repassados pelo governo federal" e que os recursos foram regular e corretamente aplicados, com a integral execução do objeto e colocação dos sistemas em pleno funcionamento.
37.	Quanto às despesas com multas por atraso no recolhimento do INSS, atribui como causa às dificuldades de início de mandato, mas recorre ao princípio da insignificância para que o respectivo débito não lhe seja imputado. 
33.	Por último, a responsável imputa ao gestor que a antecedeu a responsabilidade pela não aplicação no mercado financeiro do saldo da conta corrente específica do ajuste, nos períodos de 20/9/2010 a 1/12/2010 e de 30/8/2012 a 13/12/2012, uma vez que tomou posse como prefeita em 1º/1/2013.
Análise do nexo de causalidade
35.	Com relação a não comprovação do nexo causal entre a execução financeira de parcela da despesa e a execução da obra, acrescida da não apresentação do termo de recebimento definitivo da obra, os argumentos apresentados pela responsável convergem no sentido de que não houve a fiscalização adequada da execução do objeto e que houve pagamento antecipado por serviços que somente foram concluídos posteriormente.
36.	Em resumo da explanação já realizada nos itens 4, 12 e 27 desta instrução, assim se apresentaram os pagamentos e a constatação da execução física do objeto ajustado:
	Ato
	Documento
	Data
	Valor (R$) 
	Execução física (%) 

	Pagamento 
	Extratos e notas fiscais
	18/1/2013
	103.422,25
	
	Pagamento
		8/2/2013
	67.637,43
	
	Pagamento
		28/2/2013
	52.284,89
	
	Pagamento
		14/8/2013
	200.000,00
	
	Visita Técnica
	Parecer Técnico Conclusivo 109/2014
	12/8/2014
		66,40%

	Parecer
	Parecer Técnico Final 12/2014
	25/9/2014
		44,30%

	Visita Técnica
	Parecer Técnico 171/2015
	24/7/2015
		100,00%

36.1	Entre as duas visitas técnicas identificadas na tabela anterior, foi esta a evolução da execução dos serviços entre as duas datas:
	Sistema Centrinho

	Item
	Discriminação
	Previsto
	Visita: 12/8/2014
	Visita: 23-24/7/2015

				Executado
	% Exec.
	Executado
	% Exec.

	1
	Serviços preliminares
	6.273,79
	6.273,79
	100,00%
	6.273,79
	100,00%

	2
	Captação
	58.702,36
	58.702,36
	100,00%
	58.702,36
	100,00%

	3
	Elevatória de água tratada
	11.815,72
	0,00
	0,00%
	11.815,72
	100,00%

	4
	Tratamento de água
	3.122,57
	0,00
	0,00%
	3.122,57
	100,00%

	5
	Reservação
	33.450,14
	23.722,14
	71,00%
	33.450,14
	100,00%

	6
	Rede de Distribuição
	85.628,50
	0,00
	0,00%
	85.628,50
	100,00%

	7
	Ligações domiciliares
	8.629,67
	0,00
	0,00%
	8.629,67
	100,00%

	8
	Casa do Operador
	7.325,32
	0,00
	0,00%
	7.325,32
	100,00%

	9
	Urbanização
	2.586,77
	2.586,77
	100,00%
	2.586,77
	100,00%

		Subtotal
	217.534,84
	91.285,06
	41,90%
	217.534,84
	100,00%

	Sistema Loteamento Paraíso

	Item
	Discriminação
	Previsto
	Visita: 12/8/2014
	Visita: 23-24/7/2015

				Executado
	% Exec.
	Executado
	% Exec.

	1
	Serviços preliminares
	6.285,44
	6.285,44
	100,00%
	6.285,44
	100,00%

	2
	Captação
	58.702,36
	58.702,36
	100,00%
	58.702,36
	100,00%

	3
	Elevatória de água tratada
	11.770,73
	11.770,73
	100,00%
	11.770,73
	100,00%

	4
	Tratamento de água
	3.122,57
	0,00
	0,00%
	3.122,57
	100,00%

	5
	Reservação
	33.450,14
	23.722,14
	71,00%
	33.450,14
	100,00%

	6
	Rede de Distribuição
	56.668,00
	56.668,00
	100,00%
	56.668,00
	100,00%

	7
	Ligações domiciliares
	16.493,24
	16.493,24
	100,00%
	16.493,24
	100,00%

	8
	Casa do Operador
	7.325,64
	7.325,64
	100,00%
	7.325,64
	100,00%

	9
	Urbanização
	2.336,04
	2.336,04
	100,00%
	2.336,04
	100,00%

		Subtotal
	196.154,16
	183.303,59
	93,40%
	196.154,16
	100,00%

		Total
	413.689,00
	274.588,65
	66,38%
	413.689,00
	100,00%

37.	A jurisprudência desta Corte é no sentido de que a mera execução física do objeto ou de parte dele, por si só, não comprova que os recursos foram aplicados corretamente, cabendo ao responsável demonstrar o nexo causal entre os recursos que lhe foram repassados e os documentos de despesas referentes à execução, tais como notas de empenho, recibos, notas fiscais, extratos bancários, de forma que seja possível confirmar que determinada obra foi executada com os recursos transferidos. 
38.	Esse entendimento fundamenta-se no dever de prestar contas, previsto no parágrafo único do art. 70 da Constituição Federal, bem como em outros normativos infraconstitucionais, como o Decreto-Lei 200/1967. Nesse sentido é o teor dos Acórdão 2024/2016-TCU-Segunda Câmara, rel. ANA ARRAES; 1.449/2016-TCU-2ª Câmara, rel. ANA ARRAES; 11.236/2015-TCU-2ª Câmara, rel. ANA ARRAES; 11.222/2015-TCU-2ª Câmara, rel. AUGUSTO NARDES; 7.612/2015-TCU-1ª Câmara, rel. WALTON ALENCAR RODRIGUES; 3.356/2019-TCU-1ª Câmara, rel. WALTON ALENCAR RODRIGUES e 3.547/2019-TCU-1ª Câmara, rel. BENJAMIM ZYMLER. 
39.	Desse modo, os documentos constantes do processo comprovam a execução do objeto, mas não permitem concluir sobre a correta aplicação integral dos recursos repassados.
40.	Ainda segundo a jurisprudência deste Tribunal, elevado lapso temporal (em regra, a partir de 6 meses) entre o pagamento antecipado e a execução dos serviços correspondentes impede o devido nexo causal entre tais serviços e os recursos federais repassados (Acórdão 7328/2014-TCU-Primeira Câmara, Relator Bruno Dantas) . O Acórdão 1067/2009-TCU-Segunda Câmara (Benjamim Zymler) confirma o entendimento: 
5. No entanto, o pagamento antecipado não é a única inferência que se pode tirar da atitude do gestor de sacar os recursos na data da liberação dos mesmos. Outra questão que se acende diz respeito ao liame entre esse saque e as despesas de execução do objeto do Convênio nº 645/1999. O saque antecipado impede concluir que houve nexo de causalidade entre os recursos recebidos e as despesas realizadas, até mesmo porque entre aquele e o Relatório do suposto cumprimento da obra decorreram, aproximadamente, seis meses (de 24/04/2000 a 16/10/2000) . Isso, sem considerar a inexecução parcial, consubstanciada nos Relatórios de Viagens anteriormente referidos. 
No caso específico, além do lapso temporal superior a 3 anos entre o último pagamento (4/10/2012) e a vistoria de 7/12/2015, a vigência do convênio se encerrou mais de 2 anos antes daquela vistoria. Portanto, não há mais relação entre os serviços feitos após a vistoria de 7/12/2015 e os recursos federais repassados no âmbito do Convênio EP 396/2008 (Siafi 651260) . 
40.1	Como respaldo à essa conclusão, tem-se estas decisões:  
Voto condutor do Acórdão 2003/2017-TCU-Segunda Câmara - Relator José Múcio 
9. Na verdade, a afirmação do responsável de que concluiu os serviços em 2013 apenas reforça a conclusão sobre a fragilidade da documentação apresentada a título de prestação de contas. E ainda que se pudesse aceitar as fotografias como comprovação de que os módulos sanitários foram executados, de pouco adiantaria para efeito de comprovar a correta aplicação dos recursos repassados ao município, tendo em vista a perda do nexo de causalidade, diante do longo período de tempo entre os pagamentos efetuados à contratada e a emissão das notas fiscais, ambos ocorridos em 2006, e a suposta conclusão dos serviços em 2013, como alegado. De pouca utilidade, portanto, seria um eventual ateste de que os serviços foram finalizados, por meio de vistoria, como requer o ex-prefeito, se não estiver respaldado em documentação idônea e suficiente para que se conclua que os recursos federais transferidos foram corretamente aplicados no objeto do convênio.   
Voto condutor do Acórdão 2491/2016-TCU-Primeira Câmara - Relator Walton Alencar 
A prova dos autos, consistente no pagamento antecipado da obra e realização parcial do empreendimento, no curso do convênio, afasta a possibilidade de se reconhecer a existência de nexo de causalidade entre os serviços supostamente executados após a vigência do ajuste e o emprego dos valores transferidos ao Município, pelo Ministério da Defesa.  
Voto condutor do Acórdão 10957/2015-TCU-Segunda Câmara - Relator Vital do Rego 
7. Os referidos pareceres foram emitidos em data posterior ao prazo final de vigência do convênio 1.418/2002, o que torna improvável, mesmo que a Funasa ateste a total conclusão das obras, neste momento, o estabelecimento de nexo de causalidade entre o percentual construído após o prazo de vigência e os recursos federais repassados ao município e integralmente gastos até o ano de 2005, conforme informam os documentos apresentados pelos recorrentes.  
Voto condutor do Acórdão 1829/2013-TCU-Segunda Câmara - Relator Aroldo Cedraz 
5. Também não foram capazes de justificar a execução das atividades do convênio em período que antecedeu a formalização do ajuste, o que contraria o artigo 8º, incisos V e VI, da IN/STN 1/97. Essa vedação tem como essência o fato de a realização de despesas fora da vigência do ajuste quase sempre comprometer a verificação do devido nexo de causalidade entre os recursos federais recebidos e as despesas efetuadas.  	
Voto condutor do Acórdão 2587/2017-TCU-Plenário (Relator Walton Alencar)  
13.17. Observe-se que o Relatório de Vistoria Técnica, expedido pela Superintendência Regional do INCRA no Maranhão em 23/12/2008 (peça 64, p. 34-36) , concluiu-se "que o percentual físico encontrado na data de 21/12/2008, foi de 93,33%, conforme planilha de medição em anexo". Contudo, esse Relatório foi emitido em 23/12/2008, ou seja, quase dois anos depois do término da vigência do Convênio (25/2/2007 - peça 1, p. 255-257) . 
13.18. Ainda que tenha sido atestado esse percentual de execução do objeto, de per si, não se demonstra que o foi com os recursos a ele destinados, motivo por que não se verifica satisfeito o indispensável nexo entre o objeto supostamente realizado e os recursos a eles destinados. Chegase a essa conclusão a partir do confronto desse Relatório emitido em 23/12/2008 e o Relatório de Vistoria Técnica do INCRA (peça 1, p. 295-299, emitido em 3/10/2007) - vide item 13.8 desta instrução.
41.	No caso em apreço, de forma favorável à gestora, na citação considerou-se como estabelecido o nexo de causalidade quanto aos serviços atestados pelo Parecer Técnico Conclusivo 109/2014, decorrente de visita realizada em 12/8/2014, ou seja, um ano após o último pagamento, que constatou a execução física de 66,40% do objeto acordado, sendo 41,90% do sistema de abastecimento da Comunidade do Centrinho e 93,40% do sistema de abastecimento do Loteamento Paraíso.
42.	Para fins de quantificação do débito, considerou-se não estabelecido o nexo de causalidade quanto aos serviços efetuados após 12/8/2014 e até 23/7/2015, data da vistoria in loco realizada conforme Parecer Técnico 171/2015, após solicitação da prefeitura de Curuá/PA, que constatou a execução física de 100% do objeto avençado e o pleno funcionamento dos sistemas. Entre as duas vistorias, constatou-se a execução física de cerca de 33,60% do objeto acordado, sendo 58,10% do sistema de abastecimento da Comunidade do Centrinho e 6,60% do sistema de abastecimento do Loteamento Paraíso.
43.	Registre-se que esta execução complementar foi posterior ao final da vigência do ajuste ocorrido em 30/4/2014, e somente foi efetivada quando o município convenente foi notificado sobre a irregularidade da execução parcial e não operacionalidade dos sistemas verificados na vistoria técnica realizada em 12/8/2014.
44.	Portanto, foi constatado que houve a execução física do objeto, mas não há comprovação de que os recursos para a consecução da obra advieram integralmente do convênio sob análise, não merecendo acolhida as alegações de defesa apresentadas pela responsável. 
45.	De forma conservadora e favorável à responsável, pode-se aceitar o nexo de causalidade apenas quanto a este percentual de execução física de 66,40%, não se estabelecendo o nexo quanto ao percentual restante pago de 35,67%, o que corresponde a um débito no valor de R$ 147.940,91. Considerando a proporção de 96,69% de recursos federais e 3,31% da contrapartida, o valor do débito de origem federal é de R$ 143.044,06.
Análise do pagamento de multas ao INSS
46.	Quanto às despesas com multas por atraso no recolhimento do INSS, conquanto a utilização de recursos federais repassados em despesas que, considerando o programa ou o projeto no caso concreto, não são permitidas, seja irregular e resulte na condenação em débito dos responsáveis, como pode ser visto, por exemplo, nos Acórdãos 10.325/2017, 1.114/2017 e 3.172/2012 da Segunda Câmara do Tribunal de Contas da União, registre-se que o produto de referidas multas é receita da União, não  parecendo lógico que se possa condenar os responsáveis à ressarcir a União por valores que já foram pagos, configurando-se assim enriquecimento sem causa.
47.	Ademais, cabe reconhecer a ocorrência do princípio da insignificância, em consonância com as alegações apresentadas, em face da baixa materialidade do valor da multa de R$ 1.958,26, referente ao tributo do INSS recolhido no mês de abril de 2014. 
48.	Assim, revela-se pertinente acolher as alegações de defesa e excluir do débito o valor referente ao pagamento de multas ao INSS e a respectiva responsabilidade.
Análise da ausência de aplicação no mercado financeiro
49.	De fato, cabe razão à responsável, uma vez que tomou posse como prefeita em 1º/1/2013, atribuir ao gestor municipal que a antecedeu, Raimundo Reis Barbosa Ribeiro (CPF XXX.737.372-XX) , gestão 31/1/2009 a 31/12/2012, a responsabilidade pela não aplicação no mercado financeiro do saldo da conta corrente específica do ajuste, nos períodos de 20/9/2010 a 1/12/2010 e de 30/8/2012 a 13/12/2012.
50.	Segundo os extratos bancários a primeira parcela dos recursos repassados pela União, creditado na conta corrente específica do ajuste em 20/9/2010, somente foi aplicada no mercado financeiro em 1/12/2010.
51.	Ainda segundo os extratos bancários, a quantia de R$ 222.000,00 foi resgatada em 30/8/2012 da conta de aplicação financeira vinculada à conta específica do ajuste e transferida para conta corrente não identificada. Em 13/12/2012, a quantia de R$ 222.000,00 retornou para a conta específica do ajuste e foi creditada na conta de aplicação associada.
52.	Os recursos de convênios e contratos de repasse, enquanto não utilizados, devem ser aplicados no mercado financeiro, desde que não haja sobreposição do período de atualização monetária e de eventuais juros de mora com o período da aplicação financeira, nos termos da jurisprudência consolidada do TCU. Acórdão 7576/2015-TCU-Primeira Câmara, da relatoria do Min. Benjamin Zymler, Acórdão 2534/2016-TCU-Primeira Câmara, da relatoria do Min. José Mucio Monteiro e Acórdão 5088/2018-TCU-Segunda Câmara, da relatoria do Min. Augusto Nardes, entre outros. No caso concreto, afigura-se devida a imputação de débito pela ausência de aplicação dos recursos no mercado financeiro, pois o período em que se deixou de auferir renda com a aplicação financeira foi anterior à data de ocorrência do débito principal. 
53.	Segundo a calculadora do Banco Central, a aplicação na poupança do valor de R$ 200.000,00, entre 20/9/2010 e 2/12/2010, geraria um rendimento de R$ 2.307,22; e do valor de R$ 222.000,00, entre 30/8/2012 e 13/12/2012, geraria um rendimento de R$ 3.346,67.
54.	Com relação a não aplicação dos recursos entre 20/9/2010 e 2/12/2010, verifica-se que houve o transcurso de mais de dez anos desde o fato gerador sem que tenha havido a notificação de Raimundo Reis Barbosa Ribeiro pela autoridade administrativa federal competente (art. 6º, inciso II, c/c art. 19 da IN/TCU 71/2012, modificada pela IN/TCU 76/2016) .
54.1		Em situações análogas, em que há decurso de tempo superior a dez anos entre a data de ocorrência do dano e a primeira notificação dos responsáveis, que ainda não aconteceu, este Tribunal tem decidido por excluir da relação processual esses responsáveis, em vista ao disposto no art. 6º, inciso II, da Instrução Normativa TCU 71/2012, considerando o prejuízo ao exercício pleno do contraditório e da ampla defesa. Nesse sentido, podem ser mencionados, dentre outros, os recentes Acórdão 1569/2017-TCU-Primeira Câmara e 2.366/2017-TCU-1ª Câmara, ambos da relatoria do ministro Bruno Dantas.
55.	Com relação ao dano remanescente correspondente a não aplicação dos recursos do ajuste no período entre 30/8/2012 e 13/12/2012, estimado no valor histórico de R$ 3.346,67, a sua baixa materialidade aliada aos princípios da racionalidade administrativa e da economia processual, autoriza que se releve o débito apurado e seja dispensada sua cobrança, ainda mais quando se sabe que a Advocacia-Geral da União sequer leva o título executivo adiante para fins de recomposição do dano, uma vez que o custo da busca pelo ressarcimento é superior à própria movimentação da máquina administrativa, na fase judicial de execução. Com efeito, a Portaria AGU 377/2011 dispensa a promoção de ação executiva, quando o valor do débito corrigido monetariamente é inferior a R$ 10.000,00.
Prescrição da Pretensão Punitiva
56.	Vale ressaltar que a pretensão punitiva do TCU, conforme Acórdão 1441/2016-TCU-Plenário, que uniformizou a jurisprudência acerca dessa questão, subordina-se ao prazo geral de prescrição indicado no art. 205 do Código Civil, que é de 10 anos, contado da data de ocorrência da irregularidade sancionada, nos termos do art. 189 do Código Civil, sendo este prazo interrompido pelo ato que ordenar a citação, a audiência ou a oitiva do responsável. No caso em exame, não ocorreu a prescrição, uma vez que a segunda liberação dos recursos ocorreu em 7/8/2013 e o ato que ordenou a citação ocorreu em 1º/2/2021 (peça 61) .
CONCLUSÃO
57. 	A partir dos elementos constantes nos autos e do exame das ocorrências descritas na seção "Exame Técnico", propõe-se acolher parcialmente as alegações de defesa de Adriana Pereira da Silva quanto aos débitos referentes ao pagamento de multa ao INSS e a não aplicação dos recursos do ajuste no mercado financeiro.
58.	Também se evidenciou a baixa materialidade do débito remanescente de responsabilidade de Raimundo Reis Barbosa Ribeiro, no valor histórico estimado de R$ 3.346,67, referente a não aplicação dos recursos do ajuste no mercado financeiro, o que, aliada aos princípios da racionalidade administrativa e da economia processual, autoriza que se releve o débito apurado e seja dispensada sua cobrança, ainda mais quando a Portaria AGU 377/2011 dispensa a promoção de ação executiva quando o valor do débito corrigido monetariamente é inferior a R$ 10.000,00.
59.	Além disso, propõe-se rejeitar as alegações de defesa de Adriana Pereira da Silva quanto à ausência do nexo de causalidade, uma vez que não foram suficientes para sanar a irregularidade a ela atribuída e nem afastar o débito apurado. Ademais, inexistem nos autos elementos que demonstrem a boa-fé da responsável ou a ocorrência de outras excludentes de culpabilidade.
60.	Tendo em vista que não constam dos autos elementos que permitam reconhecer a boa-fé da responsável, sugere-se que as suas contas sejam julgadas irregulares, desde já, nos termos do art. 202, § 6º, do Regimento Interno do TCU, com a imputação do débito atualizado monetariamente e acrescido de juros de mora, nos termos do art. 202, § 1º do Regimento Interno do TCU, descontado o valor eventualmente recolhido, com a aplicação da multa prevista no art. 57 da Lei 8.443/1992.
61.	Por fim, como houve elementos que modificaram o entendimento acerca das irregularidades em apuração, fez-se necessários os ajustes na matriz de responsabilização, conforme anexo.
PROPOSTA DE ENCAMINHAMENTO
62.	Diante do exposto, submetemos os autos à consideração superior, propondo ao Tribunal:
acatar parcialmente as alegações de defesa apresentadas pela responsável Adriana Pereira da Silva (CPF XXX.849.542-XX) ; 
		julgar irregulares, nos termos dos arts. 1º, inciso I, 16, inciso III, alíneas b e c, da Lei 8.443/1992, c/c os arts. 19 e 23, inciso III, da mesma Lei, as contas da responsável Adriana Pereira da Silva (CPF XXX.849.542-XX) , ex-prefeita do município de Curuá/MA na gestão 2013-2016, condenando-a ao pagamento da importância a seguir especificada, atualizada monetariamente e acrescida dos juros de mora, calculados a partir das datas discriminadas até a data da efetiva quitação do débito, fixando-lhe o prazo de quinze dias, para que comprove, perante o Tribunal, o recolhimento da referida quantia aos cofres da Funasa, nos termos do art. 23, inciso III, alínea "a", da citada lei, c/c o art. 214, inciso III, alínea "a", do Regimento Interno do TCU:  
	Data de ocorrência
	Valor histórico (R$) 

	14/8/2013
	143.044,06

Valor atualizado do débito (com juros) em 5/8/2021: R$ 237.536,73.
aplicar à responsável Adriana Pereira da Silva (CPF XXX.849.542-XX) a multa prevista no art. 57 da Lei 8.443/1992 c/c o art. 267 do Regimento Interno do TCU, fixando-lhe o prazo de quinze dias, a contar da notificação, para que comprove, perante o Tribunal (art. 214, III, alínea "a", do Regimento Interno do TCU) , o recolhimento da dívida aos cofres do Tesouro Nacional, atualizada monetariamente desde a data do acórdão proferido por este Tribunal até a data do efetivo recolhimento, se paga após o vencimento, na forma da legislação em vigor;
	autorizar, desde logo, a cobrança judicial das dívidas, caso não atendida a notificação, na forma do disposto no art. 28, inciso II, da Lei 8.443/1992;
autorizar também, desde logo, se requerido, com fundamento no art. 26 da Lei 8.443, de 1992, c/c o art. 217, §§ 1º e 2º do Regimento Interno do TCU, o parcelamento das dívidas em até 36 parcelas, incidindo, sobre cada parcela, corrigida monetariamente, os correspondentes acréscimos legais, fixando-lhe o prazo de quinze dias, a contar do recebimento da notificação, para comprovar, perante o Tribunal, o recolhimento da primeira parcela, e de trinta dias, a contar da parcela anterior, para comprovar os recolhimentos das demais parcelas, devendo incidir, sobre cada valor mensal, atualizado monetariamente, os juros de mora devidos, no caso do débito, na forma prevista na legislação em vigor, alertando a responsável de que a falta de comprovação do recolhimento de qualquer parcela importará o vencimento antecipado do saldo devedor, nos termos do § 2º do art. 217 do Regimento Interno deste Tribunal; 
enviar cópia do Acórdão a ser prolatado à Procuradoria da República no Estado do Pará, nos termos do § 3º do art. 16 da Lei 8.443/1992, c/c o § 7º do art. 209 do Regimento Interno do TCU, para adoção das medidas cabíveis;
enviar cópia do Acórdão que vier a ser proferido à Funasa e à responsável, para ciência;
informar à Procuradoria da República no Estado do Pará, à Funasa e à responsável que a presente deliberação, acompanhada do Relatório e do Voto que a fundamenta, está disponível para a consulta no endereço www.tcu.gov.br/acordaos, além de esclarecer que, caso requerido, o TCU poderá fornecer sem custos as correspondentes cópias, de forma impressa; e 
informar à Procuradoria da República no Estado do Pará que, nos termos do parágrafo único do art. 62 da Resolução TCU 259/2014, os procuradores e membros do Ministério Público credenciados nesta Corte podem acessar os presentes autos de forma eletrônica e automática, ressalvados apenas os casos de eventuais peças classificadas como sigilosas, as quais requerem solicitação formal.
	O Ministério Público junto ao TCU, representado neste ato pelo Procurador Sérgio Ricardo Costa Caribé, exarou parecer com o seguinte teor (peça 71) :
Trata-se de tomada de contas especial (TCE) instaurada pela Fundação Nacional de Saúde (Funasa) em desfavor de Adriana Pereira da Silva, ex-prefeita do Município de Curuá/PA (gestão 2013-2016) , em razão de irregularidades na execução do Termo de Compromisso TC/PAC 218/2008 (Siafi 649003) . O objeto do ajuste foi a implantação do Sistema de Abastecimento de Água nos logradouros Centrinho e Loteamento Paraíso.
O convênio esteve vigente de 31/12/2008 a 30/4/2014, após sucessivas prorrogações. O prazo final para prestação de contas expirou em 29/6/2014. Os recursos foram orçados em R$ 413.689,00, sendo R$ 400.000,00 a cargo da União e R$ 13.689,00 a título de contrapartida. O montante foi liberado em duas parcelas, no valor de R$ 200.000,00 cada uma, em 16/9/2010 e 7/8/2013 (peças 1, p. 23-24, 78 e 171-173; 2, p. 28 e 115) .
No âmbito deste Tribunal, após a realização de diligências, foi promovida a citação da ex-prefeita Adriana Pereira da Silva em razão da impugnação parcial das despesas (peças 59 e 63) . A defesa apresentada consta da peça 66.
Após análise dos documentos constantes dos autos, a Secretaria de Controle Externo de Tomada de Contas Especial (Secex-TCE) propôs, em pareceres uniformes, acolher parcialmente as alegações de defesa, sem prejuízo de julgar irregulares as contas da gestora, condenando-a em débito e aplicando-lhe a multa prevista no art. 57 da Lei 8.443/1992 (peças 68-70) .
De minha parte, anuo parcialmente à proposta de mérito formulada pela unidade técnica pelos motivos que passo a expor.
A citação da responsável foi feita sob os seguintes fundamentos (peça 59) :
Irregularidade 1: não comprovação da boa e regular aplicação de parcela dos recursos federais repassados ao município de Curuá/PA por meio do Termo de Compromisso TC/PAC 0218/2008, uma vez que não resta comprovado o nexo causal entre a execução financeira de parcela da despesa e a execução da obra, acrescida da não apresentação do termo de recebimento definitivo da obra. 
 (...) 
Conduta: como gestora responsável pelo termo de compromisso, integralizar o pagamento no montante de R$ 423.344,57, até 14/8/2013, sendo que o Parecer Técnico Conclusivo 109/2014, decorrente de visita realizada em 12/8/2014, constatou a execução física de 66,40% do objeto acordado.
Nexo de causalidade: o pagamento integral efetuado à empresa contratada em 14/8/2013, quando a obra foi concluída após mais de ano desta data, impediu o estabelecimento do nexo causal entre parcela do dinheiro federal e as despesas realizadas, bem como a consequente demonstração da regular aplicação dos recursos federais, resultando, portanto, em dano ao Erário.
Irregularidade 2: realização de despesas em itens não permitidos ou incompatíveis com o objeto ajustado, que foram os pagamentos de multas no valor de R$ 1.958,26, referente ao tributo do INSS recolhido no mês de abril de 2014.
 (...) 
Conduta: como gestora responsável pelo termo de compromisso, realizar despesas na execução do objeto ajustado em itens não permitidos ou incompatíveis com as especificações constantes do termo aprovado.
Nexo de causalidade: a utilização de recursos federais transferidos no âmbito do termo de compromisso em itens não permitidos ou incompatíveis com o termo aprovado resultou na impugnação das referidas despesas e, consequentemente, em dano ao erário.
Irregularidade 3: não aplicação no mercado financeiro, entre 20/9/2010 e 1/12/2010, da primeira parcela dos recursos repassados pela União no valor de R$ 200.000,00; e entre 30/8/2012 e 13/12/2012, em decorrência da transferência em 30/8/2012 para outra conta não especificada, do valor de R$ 222.000,00, que somente retornou à conta específica do ajuste em 13/12/2012.
 (...) 
Conduta: como gestora responsável pelo termo de compromisso, não aplicar recursos federais recebidos e depositados na conta específica do Termo de Compromisso TC/PAC 0218/2008.
Nexo de causalidade: a não aplicação dos recursos no mercado financeiro acarretou prejuízo ao erário, haja vista que, no caso concreto, restou demonstrado que não houve nenhum tipo de sobreposição entre o período de incidência da aplicação financeira e o da atualização monetária do débito e aplicação de juros de mora. (destacamos) 
Compartilho do entendimento da Secex-TCE quanto ao afastamento do débito atinente à irregularidade 3, já que a ausência de aplicação no mercado financeiro ocorreu nos anos de 2010 e 2012, durante o mandato do prefeito antecessor, Raimundo Reis Barbosa Ribeiro, que não foi citado por esta Corte.
Acompanho a unidade instrutiva também quanto à manutenção do débito relativo à irregularidade 1. Essa irregularidade se refere ao descompasso entre a execução física e financeira da avença e a consequente falta de comprovação do nexo de causalidade de 33,6% da obra, perfazendo R$ 143.044,06 (peça 59, p. 10-11) .
Os documentos acostados aos autos revelam que os pagamentos foram integralmente efetuados à construtora contratada entre janeiro e agosto de 2013 (peças 1, p. 202-204; e 37, p. 3, 5, 6, 8, 20, 22, 35 e 37) e que a vigência do ajuste expirou em 30/4/2014 (peça 1, p. 171-173) . Não obstante, vistoria realizada pela Funasa em 12/8/2014, um ano após o último pagamento, constatou que apenas 66,4% das obras haviam sido executadas (peça 2, p. 31-32) , evidenciando a ocorrência de pagamento antecipado.
Embora nova visita da Funasa realizada em 7/2015 tenha atestado a conclusão das obras e o pleno funcionamento do sistema (peça 2, p. 97-100) , esse fato, isoladamente, é insuficiente para ensejar o afastamento do débito. Para isso, é necessária a apresentação de evidências aptas a demonstrar o nexo de causalidade entre os recursos federais repassados - e pagos à Mileto Construtora e Serviços Ltda. - e as obras realizadas após o fim da vigência do convênio.
Convém lembrar que a comprovação da prestação efetiva do serviço é elemento essencial à liquidação da despesa, conforme determina o art. 63, inciso III, da Lei 4.320/1964. Ao efetuar o pagamento antecipado, portanto, a ex-prefeita infringiu essa norma e assumiu o risco de inexecução do contrato pela construtora e, consequentemente, de dano ao erário.
Embora a Sra. Adriana Pereira da Silva afirme que a obra foi posteriormente concluída pela empresa contratada e que não houve complementação de pagamento com recursos de outra origem (peça 66, p. 3-4) , não juntou aos autos documentos que possam corroborar essa afirmação, como, por exemplo, diário de obra, anotação de responsabilidade técnica, boletins de medição - constam dos autos apenas os boletins relativos à 2ª e 3ª medições, cobrados por meio das notas fiscais 260 e 266 (peça 37, p. 6-34) -, Relação Anual de Informações Sociais (RAIS) da Mileto Construtora e Serviços Ltda., com registro dos trabalhadores empregados na execução da obra no período entre as vistorias in loco da Funasa realizadas em 12/8/2014 e 24/7/2015 (peças 2, p. 31-32 e 97-100) .
Assim, os elementos nos autos, consistentes no pagamento antecipado da obra e na realização parcial do empreendimento no curso do convênio, comprometem o estabelecimento do nexo de causalidade entre os serviços supostamente executados após a vigência da avença e o emprego dos recursos transferidos ao município. Cabe ao gestor dos recursos, por força do que dispõe o art. 70, parágrafo único, da Constituição Federal, fornecer todas as provas da regular aplicação dos recursos sob sua responsabilidade, em conformidade com os normativos vigentes e reiterada jurisprudência do TCU.
Peço vênias, no entanto, para divergir da proposta da Secex-TCE de afastar o débito relativo à irregularidade 2 - pagamento de multas no valor de R$ 1.958,26, referente ao tributo INSS recolhido no mês de abril de 2014 -, atribuído à mesma gestora.
De acordo com os parágrafos 1º e 2º do art. 6º da Lei 11.578/2007 e com a cláusula terceira, alínea "d" do TC/PAC 218/08 (peça 1, p. 23) , é vedada a utilização dos recursos em desconformidade com o Plano de Trabalho e o Termo de Compromisso, e a inobservância dessa proibição - nesse caso materializada pelo pagamento de multas por atraso no recolhimento de INSS - enseja a devolução dos recursos. Cito precedentes desta Corte nesse sentido, como os Acórdão 3867/2019-TCU-Primeira Câmara e 592/2018-TCU-Plenário, que determinaram a devolução em face da realização de despesas de mesma natureza. 
Diante do exposto, este membro do Ministério Público de Contas manifesta-se de acordo com o encaminhamento sugerido pela unidade técnica (peças 68-70) , exceto no que diz respeito ao afastamento do débito relativo à irregularidade 3, conforme justificado nos parágrafos 14 e 15.
	É o relatório.

Marjean da Silva Monte (15.078/OAB-PA), representando Adriana Pereira da Silva.

Procurador Sergio Ricardo Costa Caribé.

TOMADA DE CONTAS ESPECIAL. RECURSOS REPASSADOS MEDIANTE CONVÊNIO. IMPLANTAÇÃO DE SISTEMA DE ABASTECIMENTO DE ÁGUA. INEXECUÇÃO PARCIAL. EXECUÇÃO COMPLEMENTAR APÓS A VIGÊNCIA DO CONVÊNIO. CITAÇÃO. ACOLHIMENTO PARCIAL DAS ALEGAÇÕES DE DEFESA. AUSÊNCIA DE PROVAS DO NEXO DE CAUSALIDADE ENTRE A EXECUÇÃO FÍSICA COMPLEMENTAR E A EXECUÇÃO FINANCEIRA. JULGAMENTO PELA IRREGULARIDADE DAS CONTAS. CONDENAÇÃO À REPARAÇÃO DO DANO AO ERÁRIO FEDERAL DE PARCELA DOS VALORES REPASSADOS AO CONVENENTE. APLICAÇÃO DE MULTA. CIÊNCIA. ARQUIVAMENTO.

TOMADA DE CONTAS ESPECIAL (TCE)

Secretaria de Controle Externo de Tomada de Contas Especial (SecexTCE).

Trata-se de Tomada de Contas Especial instaurada pela Fundação Nacional de Saúde (Funasa/PA) , em desfavor da Sra. Adriana Pereira da Silva, ex-prefeita do município de Curuá/PA, gestão 2012-2016, em razão de irregularidades na execução física e financeira do Termo de Compromisso/Programa de Aceleração do Crescimento TC/PAC 0218/2008 (Siafi 649003) , firmado entre a Funasa e o município referido, conforme plano de trabalho (peça 1, 18-22) , e que tinha por objeto a implantação do Sistema de Abastecimento de Água nos logradouros Centrinho e Loteamento Paraiso, naquela municipalidade.
A vigência do convênio foi de 31/12/2008 a 30/4/2014, decorrente de sucessivas prorrogações. O prazo final para prestação de contas venceu em 29/6/2014. Os recursos foram orçados em R$ 413.689,00, sendo R$ 400.000,00 a cargo da União e R$ 13.689,00 a título de contrapartida. O montante foi liberado em duas parcelas, no valor de R$ 200.000,00 cada uma, em 16/9/2010 e 7/8/2013 (peças 1, p. 23-24, 78 e 171-173; 2, p. 28 e 115) .
A ex-Prefeita foi citada para se defender das seguintes supostas irregularidades que lhe foram imputadas (peça 59) , em relação às quais apresentou defesa (peça 66) :
Irregularidade 1: não comprovação da boa e regular aplicação de parcela dos recursos federais repassados ao município de Curuá/PA por meio do Termo de Compromisso TC/PAC 0218/2008, uma vez que não resta comprovado o nexo causal entre a execução financeira de parcela da despesa e a execução da obra, acrescida da não apresentação do termo de recebimento definitivo da obra.
Irregularidade 2: realização de despesas em itens não permitidos ou incompatíveis com o objeto ajustado, que foram os pagamentos de multas no valor de R$ 1.958,26, referente ao tributo do INSS recolhido no mês de abril de 2014.
Irregularidade 3: não aplicação no mercado financeiro, entre 20/9/2010 e 1/12/2010, da primeira parcela dos recursos repassados pela União no valor de R$ 200.000,00; e entre 30/8/2012 e 13/12/2012, em decorrência da transferência em 30/8/2012 para outra conta não especificada, do valor de R$ 222.000,00, que somente retornou à conta específica do ajuste em 13/12/2012.
Analisada a matéria, a Secex-TCE, em pareceres uniformes, entende que é o caso de acolher a defesa da responsável no tocante às irregularidades 2 e 3, mas acolher apenas parcialmente quanto à irregularidade 1, dada a inexecução parcial do objeto, motivo pelo qual propõe o julgamento pela irregularidade das contas, com débito no valor histórico de R$ 143.044,06, à data de 14.08.2013, acrescido de atualização monetária e juros de mora, corresponde à parcela do objeto não executada no percentual de 33,60%, e a aplicação de multa.
O Ministério Público junto ao TCU, representado pelo Procurador Sérgio Ricardo Costa Caribé, manifestou-se parcialmente de acordo com a proposta da Secex-TCE, divergindo apenas quanto ao acolhimento da defesa relativamente à irregularidade 2, por entender que não deve ser acolhida.
Estou de acordo com a análise empreendida pela Secex-TCE e com sua proposta de encaminhamento, mas com o ajuste proposto pelo Ministério Público junto ao TCU.
Com efeito, em relação à irregularidade 1, a Prefeitura Municipal de Curuá/PA efetuou os pagamentos à empresa Mileto Construtora e Serviços Ltda. - EPP, contratada, mediante licitação, para a execução do objeto do convênio, no valor total de R$ 423.344,57, em quatro parcelas, entre os meses de janeiro e agosto de 2013.
No entanto, consoante Parecer Técnico Conclusivo 109/2014, de 2/9/2014, elaborado pelo órgão concedente, referente à segunda visita técnica realizada em 12/8/2014, a execução física do objeto do convênio correspondia a apenas 66,40% (peça 1, p. 186-188) , o que é ainda mais grave ao se considerar que todo o valor repassado já havia sido pago pela Prefeitura à empresa contratada para a execução do objeto do convênio e que o prazo de vigência do convênio já havia vencido em 30/4/2014.
Importa registrar que, em atendimento à solicitação da ex-prefeita responsável, de 18/6/2015, equipe técnica da Funasa constatou, em vistoria in loco de 23 a 24/7/2015, relativa à sua quarta visita ao local, conforme Parecer Técnico 171/2015, de 8/9/2015 (peça 2, p. 97-100) , que as obras, tanto na Comunidade Centrinho, como no Loteamento Paraíso, estavam com 100,00% de execução física, com sistemas de abastecimento de água "em funcionamento pleno", atestando que o montante de R$ 413.689,00 foi aplicado na consecução do objeto do plano de trabalho proposto.
No entanto, a Funasa ainda assim instaurou a Tomada de Contas Especial, tendo em vista que, nos termos do Relatório de Tomada de Contas Especial s/n, de 19/5/2016 (peça 2, p. 148-152) , conclui que o prejuízo importaria no valor total dos recursos repassados, imputando-se a responsabilidade a Sra. Adriana Pereira da Silva, pois, apesar de a área técnica da Desp-PA ter constatado que a obra estava executada fisicamente em 100,00 % e em pleno funcionamento, houve a não comprovação da boa e regular aplicação dos recursos federais, devido às irregularidades/impropriedades na execução financeira do ajuste, constatadas pelo parecer Financeiro Funasa 109/2015, não saneadas, listadas a seguir:
	a) 	pagamentos de multas no valor de R$ 1.958,26, referente ao tributo do INSS recolhido no mês 04/14;
	b) pagamentos de taxas no valor de R$ 26,40 referentes aos TEDs do dia 18/01/13 e 08/02/13;
	c) não devolução do saldo remanescente do termo de compromisso;
	d) não apresentação da cópia dos extratos bancários da conta corrente específica do termo e de aplicação no mercado financeiro referentes aos meses de 09/2010 a 11/2011 e 05/2014 até a data do parecer;
	e) não publicação no DOU ou em jornal de grande circulação do Edital de Licitação e correspondente extrato do Contrato Administrativo para a contratação de empresa para executar o objeto do TC/PAC 0238/08;
	f) não apresentação de comprovante de posse de terreno onde foi construído a Estação de Tratamento de Água (ETA) por parte da Prefeitura nas localidades Loteamento Paraíso e Comunidade Centrinho; 
	g) não encaminhamento do termo de recebimento definitivo da obra.
Por outro lado, conforme anotado pela Secex-TCE, a jurisprudência desta Corte é no sentido de que a mera execução física do objeto ou de parte dele, por si só, não comprova que os recursos foram aplicados corretamente, cabendo ao responsável demonstrar o nexo causal entre os recursos que lhe foram repassados e os documentos de despesas referentes à execução, tais como notas de empenho, recibos, notas fiscais, extratos bancários, de forma que seja possível confirmar que determinada obra foi executada com os recursos transferidos. Nesse sentido, Acórdão 2024/2016-TCU-Segunda Câmara, rel. Ana Arraes; 1.449/2016-TCU-2ª Câmara, rel. Ana Arraes; 11.236/2015-TCU-2ª Câmara, rel. Ana Arraes; 11.222/2015-TCU-2ª Câmara, rel. Augusto Nardes; 7.612/2015-TCU-1ª Câmara, rel. Walton Alencar Rodrigues; 3.356/2019-TCU-1ª Câmara, rel. Walton Alencar Rodrigues e 3.547/2019-TCU-1ª Câmara, rel. Benjamin Zymler.
No caso concreto examinado neste processo, os documentos constantes dos autos comprovam a execução do objeto, mas não permitem concluir sobre a correta aplicação integral dos recursos repassados, especialmente ao se considerar que, conforme mencionado anteriormente, a Prefeitura Municipal de Curuá/PA efetuou os pagamentos à empresa Mileto Construtora e Serviços Ltda. - EPP, contratada, mediante licitação, para a execução do objeto do convênio, no valor total de R$ 423.344,57, em quatro parcelas, entre os meses de janeiro e agosto de 2013, mas, conforme Parecer Técnico Conclusivo 109/2014, de 2/9/2014, elaborado pelo órgão concedente, referente à segunda visita técnica realizada em 12/8/2014, a execução física do objeto do convênio correspondia a apenas 66,40% até aquela data.
A execução complementar da obra foi, portanto, posterior ao final da vigência do ajuste ocorrido em 30/4/2014, e somente foi efetivada quando o município convenente foi notificado sobre a irregularidade da execução parcial e não operacionalidade dos sistemas verificados na vistoria técnica realizada em 12/8/2014.
Alega a responsável, em sua defesa, que os materiais, constantes de partes elétricas, bombas, caixas e outros, teriam sido adquiridos pelas empresas, contudo a profundidade final dos poços somente poderia ser verificada e atestada no período mais intenso da seca amazônica (entre novembro e dezembro) , motivo pelo qual a perfuração e execução dos poços em período no qual os lençóis freáticos estão mais caudaloso poderia resultar em insuficiência de água e até mesmo secagem total no período de seca, ocasionando a interrupção do abastecimento, e, por consequência, a negligência com os recursos públicos recebidos.
Não há nos autos provas que permitam acolher a defesa da responsável, tais como, bem lembrado pelo MPTCU, diário de obra, anotação de responsabilidade técnica, boletins de medição - constam dos autos apenas os boletins relativos à 2ª e 3ª medições, cobrados por meio das notas fiscais 260 e 266 (peça 37, p. 6-34) -, Relação Anual de Informações Sociais (RAIS) da Mileto Construtora e Serviços Ltda., com registro dos trabalhadores empregados na execução da obra no período entre as vistorias in loco da Funasa realizadas em 12/8/2014 e 24/7/2015 (peças 2, p. 31-32 e 97-100) .
Além disso, destaco que os pagamentos da Prefeitura à contratada ocorreram entre janeiro e agosto de 2013. Se, como alega a responsável, era preciso aguardar até novembro ou dezembro para a perfuração e execução dos poços, por que motivo esses serviços não foram executados nos aludidos meses do ano de 2013, especialmente ao se considerar que em agosto daquele ano a empresa contratada já havia recebido o valor total do contrato? Por que razão os serviços somente foram executados muito tempo depois e após o término da vigência do convênio e, coincidentemente, somente após o município ter sido notificado da irregularidade das contas da gestora?
Desse modo, estou de acordo com a Secex-TCE e com o Ministério Público junto ao TCU no tocante à ausência de provas que demonstrem o nexo de causalidade entre os recursos federais repassados e a execução física do restante da obra que pode ter sido realizada com recursos financeiros e materiais de outras fontes públicas, sem qualquer relação com o convênio. 
Portanto, deixo de acolher as alegações de defesa da responsável quanto à irregularidade 1.
Quanto à irregularidade 2, relativa ao pagamento de multas no valor de R$ 1.958,26, referente ao tributo INSS recolhido no mês de abril de 2014, com as devidas vênias à posição da Secex-TCE que propôs acolher a defesa da responsável, coloco-me de acordo com a proposta do Ministério Público junto ao TCU, pelo seu não acolhimento.
Isso porque, conforme demonstrado pelo MPTCU, de acordo com os parágrafos 1º e 2º do art. 6º da Lei 11.578/2007 e com a cláusula terceira, alínea "d" do TC/PAC 218/08 (peça 1, p. 23) , é vedada a utilização dos recursos em desconformidade com o Plano de Trabalho e o Termo de Compromisso, e a inobservância dessa proibição - nesse caso materializada pelo pagamento de multas por atraso no recolhimento de INSS - enseja a devolução dos recursos, nos termos da remansosa jurisprudência desta Corte, a exemplo do Acórdão 3867/2019-TCU-Primeira Câmara, rel. Min.-Subst. Weder de Oliveira, e Acórdão 592/2018-TCU-Plenário, rel. Min. Bruno Dantas, que determinaram a devolução em face da realização de despesas de mesma natureza.
Relativamente à irregularidade 3, acompanho os pareceres uniformes da Secex-TCE e do MPTCU pelo seu acolhimento, seja porque grande parte dos valores diz respeito ao prefeito antecessor e não à responsável apontada nestes autos, e já houve o transcurso de prazo superior a 10 anos desde a data dos fatos, o que inviabiliza o chamamento do ex-Prefeito a este processo, nos termos do art. 6º, inciso II, c/c art. 19 da IN/TCU 71/2012, seja porque a baixa materialidade da parcela relativa à responsável deste processo não justifica nova citação, em face da sua antieconomicidade, pois se trata de valor histórico estimado em R$ 3.346,67.
No tocante à prescrição, registro que, nos termos do Acórdão 1441/2016-TCU-Plenário, rel. Min. Benjamin Zymler, redator Min. Walton Alencar Rodrigues, que fixou o entendimento de que a prescrição da pretensão punitiva ocorre no prazo de 10 anos, a contar da data do fato, nos termos do art. 205 do Código Civil, não ocorreu, no caso concreto, o vencimento desse prazo, pois a segunda liberação dos recursos ocorreu em 7/8/2013 e o ato que ordenou a citação ocorreu em 1º/2/2021.
Por outro lado, ainda que se adote o critério da Lei 9.873/1999, combinado com a Lei 8.443/1992 (Lei Orgânica do TCU) , com a decisão do STF no RE 636.553 e com o princípio da simetria, previsto no art. 75 da Constituição Federal, tudo nos moldes do entendimento do STF fixado na ADI 5509, segundo o qual a prescrição tanto da pretensão punitiva quanto da pretensão ressarcitória ocorre no prazo de cinco anos a contar do vencimento do prazo para prestar contas ou, não havendo o dever de prestar contas, da data da ciência do fato pelo TCU, também não ocorreu a prescrição.
Com efeito, a prestação de contas final foi prevista para 29/6/2014. Conforme mencionado neste voto e no relatório que o antecede, nos anos de 2014 e 2015 diversas vistorias in loco e pareceres técnicos foram realizados pela Funasa. Em 2016, foi autuada a presente Tomada de Contas Especial nesta Corte e, em 15/3/2018, o então relator deste processo, Ministro José Múcio Monteiro, determinou a realização de diligências à Prefeitura Municipal de Curuá e ao Banco do Brasil para melhor apurar os fatos (peça 11) , e em, 25.07.2019, a SecexTCE entendeu por bem realizar novas diligências à Prefeitura Municipal de Curuá e ao Banco do Brasil assim como à Funasa, para aprofundar as apurações.
Portanto, como se vê, não ocorreu a prescrição, dadas as diversas causas interruptivas, nos termos do art. 2° da Lei 9.873/1999, assim como não ocorreu a prescrição intercorrente de que trata o § 1o da aludida lei, pois o presente processo não ficou paralisado por mais de três anos, pendente de julgamento ou despacho.
Por fim, considerando o grau de reprovabilidade da conduta da responsável, em virtude da inexecução parcial do objeto do convênio, mas a ausência de prova material de locupletamento pessoal, fixo a multa de que trata o art. 57 da Lei Orgânica do TCU no valor de R$ 12.115,32, correspondentes a 5% do valor do débito, atualizado monetariamente, até 28.03.2022, dia anterior ao da sessão de julgamento deste processo, conforme cálculos feitos por meu Gabinete, com base nos índices oficiais aplicados pelo Sistema Débito do TCU (Disponível em: < https://contas.tcu.gov.br/debito/Web/Debito/CalculoDeDebito.faces>) . 
Em face do exposto, voto por que o Tribunal adote a deliberação que ora submeto à apreciação da Segunda Câmara.
TCU, Sala das Sessões, em 29 de março de 2022.
ANTONIO ANASTASIA 
Relator